【裁判字號】    94,訴,1944
【裁判日期】    950316
【裁判案由】    侵權行為損害賠償
【裁判全文】
臺灣板橋地方法院民事判決              94年度訴字第1944號
原      告  乙○○
            甲○○
            丙○○
上列三人共同訴訟代理人
            賴玉梅律師
            周福珊律師
訴訟代理人賴玉梅律師之複代理人
            王嘉斌律師
被      告  丁○○    住台北縣三峽鎮○○路86號2樓（現於
上列當事人間請求侵權行為損害賠償事件，於中華民國95年3月2
日言詞辯論終結，本院判決如下：
    主          文
被告應給付原告乙○○新臺幣壹佰捌拾伍萬伍仟壹佰貳拾參元、
給付原告甲○○新臺幣參拾參萬參仟參佰參拾參元、給付原告丙○○新臺幣參拾參萬參仟參佰參拾參元，及均自中華民國九十四
年七月七日起，各至清償日止，均按週年利率百分之五計算之利
息。
原告其餘之訴駁回。
訴訟費用由被告負擔二分之一，餘由原告各自負擔。
本判決第一項關於原告勝訴部分，於原告乙○○、甲○○、丙○○各以新臺幣陸拾萬元、壹拾萬元、壹拾萬元為被告預供擔保後
，得為假執行；被告於執行標的物拍定、變賣、或物之交付、或
假執行執行程序終結前，分別以新臺幣壹佰捌拾伍萬伍仟壹佰貳
拾參元、參拾參萬參仟參佰參拾參元、參拾參萬參仟參佰參拾參
元各為原告乙○○、甲○○、丙○○預供擔保，或將請求之標的
物提存後，得免為假執行。
原告其餘假執行之聲請駁回。
    事 實 及 理 由
壹、當事人之主張：按訴狀送達後，原告不得將原訴變更或追加
    他訴，但有擴張或減縮應受判決事項之聲明之情形者，不在
    此限，民事訴訟法第255 條第1 項第3 款定有明文。本件原
    告前於94年6 月30日提起刑事附帶民事訴訟，嗣經本院刑事
    庭裁定移送本院民事庭，又於95年1 月5 日以書面擴張其請
    求，核原告此部分之追加，合於前述法條之規定，應予准許
    ，合先敘明。
貳、當事人之主張：
一、原告方面：
    聲明：
    (一)被告應給付原告乙○○新臺幣（下同）4,273,846 元，及
    其中2,848,339 元自起訴狀繕本送達之翌日起，其餘1,425,
    507 元自本準備書狀送達之翌日起，均至清償日止，按年息
    百分之五計算之利息。(二)被告應給付原告甲○○1,50 0,000
    元，及自起訴狀繕本送達之翌日起，至清償日止，按年息百
    分之五計算之利息。(三)被告應給付原告丙○○1,500, 000元
    ，及自起訴狀繕本送達之翌日起，至清償日止，按年息百分
    之五計算之利息。(四)並陳明原告願供擔保以代釋明，請准宣
    告假執行。
    其陳述及所提出之證據如下：
(一)緣被告於民國94年2 月21日20時20分許，駕駛DK-7148 號自
    用小客車，沿台北縣樹林市○○路○ 段之快車道由樹林往山
    佳方向高速行駛，在行經中山路2 段40號前時，應注意汽車
    行駛時，駕駛人應隨時注意車前狀況，並隨時採取必要之安
    全措施，且按諸當時之天候、光線、號誌、路況等一切情狀
    ，復無被告不能注意之情形，竟疏未注意適有行人藍廖素雲
    正行走在中山路2 段40號前之行人穿越道上往上開40號房宅
    方向而來，復疏未注意讓行人藍廖素雲優先通行，而以上開
    自用小客車之車頭撞及行人藍廖素雲彈起，再掉落在上開自
    用小客車之前擋風玻璃上後落地，致藍廖素雲因之受有臉部
    、身軀多處擦裂傷、右前臂尺骨骨折、兩側小腿脛骨與腓骨
    、腓骨骨折、左股骨轉子間骨折、頸椎第1 節、第2 節、第
    4 節骨折、兩側小腦、大腦右額葉、左枕葉內出血，右腦後
    大腦動脈大範圍及左側間腦腦梗塞併腦幹功能受損之傷害。
    被害人藍廖素雲於當日經送醫急救後，仍延至94年2 月25日
    13時許不治死亡。被告所涉過失致死罪，業經台灣板橋地方
    法院94年度交易字第101 號判決處有期徒刑十一月，嗣被告
    提起上訴後，亦經台灣高等法院94年度上易字第266 號判決
    駁回被告上訴而確定，核被告應對原告負侵權行為損害賠償
    責任，自無疑義。
(二)原告乙○○部分擴張請求如本準備書狀訴之聲明，並說明如
    后：
  １、醫療費用：被害人於車禍發生後，送往長庚紀念醫院接受
      治療，支出醫療費用合計3,927 元，應由被告負擔之。
  ２、殯葬費部分：原告乙○○對於被害人之死亡，支出殯葬費
      493,400 元，此有殯葬費收費單據為證。
  ３、扶養費部分：被害人藍廖素雲係原告乙○○之配偶，被害
      人對乙○○所負扶養義務之順序與直系血親卑親屬同。又
      被害人死亡時名下有門牌號碼台北縣樹林市○○街162 號
      房屋供乙○○及其他家人居住，被害人並於第一商銀、郵
      局、樹林農會、台灣銀行、日盛國際商銀有多筆存款及投
      資卜蜂、利華、葡萄王、和益、國揚、國泰金、國票金、
      中信金、中國力霸等多筆上市公司股票及出資經營鴻澔企
      業供應乙○○之生活，衡之被害人之經濟能力，被害人對
      乙○○所應分擔之扶養義務應較其他同順序之扶養義務人
      為重，且乙○○實際上亦係由被害人負責扶養，核原起訴
      狀以被害人與子女二人平均分擔扶養義務請求被告賠償扶
      養費，尚有未洽，應以被害人負擔1/2 扶養義務計算被告
      應賠償之扶養費為適當，爰擴張本件被告應給付原告乙○○之扶養費為1,276,519 元（2,553,037/2=1,276,519 ，
      元以下四捨五入）。
  ４、精神慰撫金：原告乙○○與被害人藍廖素雲係夫妻關係，
      二人結籬數十載，感情至篤，原告目睹被害人身遭橫禍，
      哀痛逾恆，至為淒苦，且被害人身故後，原告家中瑣事無
      人料理，一家生活頓時雜亂無章，更令原告心痛，原告每
      日夜間念及愛妻無端慘死被告輪下，即徹夜難眠，而被告
      案發後毫無悔意，更加深原告內心傷痛，原告起訴請求精
      神慰撫金1,50 0,000元，誠無法彌補原告精神所受之痛苦
      ，爰擴張精神慰撫金之請求為2,500,000 元。
  ５、被告應賠償原告乙○○之醫療費用、殯葬費、扶養費及精
      神慰撫金合計為4,273,846 元。
(三)原告甲○○及丙○○部分：被害人係原告甲○○及丙○○之
    母，平日與被害人共同居住，如今卻不幸遭此橫禍而導致天
    人永隔，令原告二人悲慟萬分，精神上受有相當的損害。令
    侍親至孝之原告二人心情猶難平復，故向被告分別請求150
    萬元之精神慰撫金，以慰心靈。
(四)被告主張賠償二百萬元顯不合理，死亡時的精神慰撫金部分
    最低可以到二百萬元。況且原告乙○○在肇事當場目睹，精
    神上更不能受。強制險一百四十萬元已經由原告三人共同領
    回。我們請求的金額是不包括強制險所給付的保險金，我們
    要請求金額是七百二十七萬三千八百二十六元。代位的部分
    應該只有醫療的部分，死亡的部分似乎沒有代位的部分，代
    位的部分應該只有健保的部分。當事人的意思就是主張不要
    扣除。
(五)證據：提出長庚紀念醫院醫療費用收據、劉益森壽板鮮花殯
    儀有限公司統一發票及收費明細、和平禪寺慈善部94年6 月
    10日估價單（2,000 元）、和平禪寺94年6 月10日感謝函（
    19,900元）、戶籍謄本、財政部臺灣省北區國稅局遺產稅免
    稅證明書（Ｚ0000000000000）等影本為證據。
二、被告方面：
    聲明：請求駁回原告之訴及假執行之聲請；其陳述略以：對
    於刑事判決結果沒有意見，但原告請求之金額過高，被告無
    法負擔，連同強制險的部分總共應賠200萬元等語。
參、本院依職權調閱被告丁○○之刑事前案紀錄表。
肆、得心證之理由：
一、本件原告主張被告於94年2 月21日20時20分許，駕駛DK-714
    8 號自用小客車，沿台北縣樹林市○○路○ 段之快車道由樹
    林往山佳方向高速行駛，在行經中山路2 段40號前時，因過
    失疏未注意適有行人藍廖素雲正行走在樹林市○○路○ 段40
    號前之行人穿越道上往上開路段40號房宅方向而來，未注意
    應讓行人藍廖素雲優先通行，而撞及行人藍廖素雲彈起，再
    掉落在汽車前擋風玻璃上後落地，致藍廖素雲因之受有臉部
    、身軀多處擦裂傷、右前臂尺骨骨折、兩側小腿脛骨與腓骨
    、腓骨骨折、左股骨轉子間骨折、頸椎第1 節、第2 節、第
    4 節骨折、兩側小腦、大腦右額葉、左枕葉內出血，右腦後
    大腦動脈大範圍及左側間腦腦梗塞併腦幹功能受損等傷害，
    藍廖素雲經送醫急救後，仍延至94年2 月25日13時許不治死
    亡，其所涉過失致死罪，業經台灣板橋地方法院94年度交易
    字第101 號判決處有期徒刑11月，嗣經台灣高等法院94年度
    上易字第266 號判決駁回被告上訴而確定等事實，為被告所
    不爭執，且被害人藍廖素雲亦經臺灣板橋地方法院檢察署檢
    察官督同法醫相驗屬實，有臺灣板橋地方法院檢察署94年2
    月26日94石甲字第076 號相驗屍體證明書（見臺灣板橋地方
    法院檢察署94年度相字第302 號相驗卷第31頁），而被告所
    涉刑事責任部分，亦經臺灣板橋地方法院檢察署檢察官提起
    公訴，並經本院刑事庭、臺灣高等法院判決確定，此有臺灣
    板橋地方法院94年8 月4 日94年度交易字第101 號刑事判決
    、臺灣高等法院94年11月22日94年度交上易字第266 號刑事
    判決各1 件在卷可稽，則原告上開主張自堪信為真實。
二、因故意或過失，不法侵害他人之權利者，負損害賠償責任。
    故意以背於善良風俗之方法，加損害於他人者亦同。民法第
    184 條第1 項定有明文。又按汽車、機車或其他非依軌道行
    駛之動力車輛，在使用中加損害於他人者，駕駛人應賠償因
    此所生之損害。但於防止損害之發生，已盡相當之注意者，
    不在此限。民法第191 條之2 亦有明定。原告主張被告就上
    述車禍事件，應對原告等負侵權行為損害賠償責任一節，自
    屬可採。
三、關於原告乙○○部分：
(一)醫療費用部分：原告主張被害人藍廖素雲於車禍發生後，送
    往長庚紀念醫院接受治療，由原告乙○○支出醫療費用合計
    3,927 元，應由被告賠償一節，按「不法侵害他人致死者，
    對於支出醫療及增加生活上需要之費用或殯葬費之人，亦應
    負損害賠償責任。」，民法第192 條第1 項定有明文，原告
    乙○○此部分主張應屬可採，而原告乙○○共計為被害人藍
    廖素雲之醫療需要支出合計3,927 元，此有原告乙○○所提
    出之長庚紀念醫院醫療費用收據影本3 紙附卷可參（見本院
    94年度交附民字第67號卷第6 頁以下），則原告乙○○此部
    分請求應堪認為有理由。
(二)殯葬費部分：原告乙○○因被害人藍廖素雲死亡，為被害人
    藍廖素雲支出殯葬費493,400 元，並提出殯葬費收費單據為
    證據，依據前述民法第192 條第1 項規定，原告乙○○此部
    分主張亦堪信為真實，惟關於殯葬費之請求，應以必要者為
    限，依據原告乙○○所提出之由劉益森壽板鮮花殯儀有限公
    司出具之統一發票，原告乙○○共支出471,500 元之喪葬費
    ，另為奉祀被害人藍廖素雲而向和平禪支付共計21,900元，
    亦有和平禪寺感謝函等影本可參（見本院前述交附民卷第8
    頁以下），但依據原告乙○○所提出之劉益森壽板鮮花殯儀
    公司所出具之明細表（見原告95年1 月26日陳報狀所附），
    其中關於麻袋衣服2,200元、頭罩1,100元、毛巾1,000元、
    一切紅包8,500元、手帕1,250元、毛巾9,000元、遊覽車3,5
    00元等費用並非直接用於被害人藍廖素雲之殯葬費用，此部
    分合計26,550元應予扣除，則原告此部分得向被告請求賠償
    之金額應為466,850元。
(三)撫養費部分：原告乙○○主張被害人藍廖素雲係原告乙○○
    之配偶，被害人藍廖素雲人對原告乙○○所負扶養義務之順
    序與直系血親卑親屬同，又被害人死亡時名下有門牌號碼台
    北縣樹林市○○街162 號房屋供原告乙○○及其他家人居住
    ，被害人藍廖素雲並於第一商銀、郵局、樹林農會、台灣銀
    行、日盛國際商銀有多筆存款及投資卜蜂、利華、葡萄王、
    和益、國揚、國泰金、國票金、中信金、中國力霸等多筆上
    市公司股票及出資經營鴻澔企業供應乙○○之生活，衡之被
    害人藍廖素雲之經濟能力，其對原告乙○○所應分擔之扶養
    義務應較其他同順序之扶養義務人為重，且原告乙○○實際
    上亦係由被害人藍廖素雲負責扶養，應以被害人負擔二分之
    一扶養義務計算被告應賠償之扶養費為適當，爰擴張本件被
    告應給付原告乙○○之扶養費為1,276,519 元等情。按「被
    害人對於第三人負有法定扶養義務者，加害人對於該第三人
    亦應負損害賠償責任。」，民法第192 條第2 項亦有明定，
    經查，原告乙○○係被害人藍廖素雲之配偶，為民國33年9
    月14日出生，此有戶籍謄本在卷可稽（見本院94年度交附民
    字第67號卷第10頁），其與被害人藍廖素雲應互負撫養義務
    ，則原告乙○○主張其得對於被告請求因被害人藍廖素雲死
    亡，而不能受被害人藍廖素雲撫養之損害，自應認為可採。
    又查，原告乙○○於被害人藍廖素雲94年2 月25日死亡時，
    原告乙○○時年60歲又4 月餘，依據內政部編臺閩地區簡易
    生命表，其平均餘命應尚有18.85 年，依據原告主張之每人
    平均每年最終消費支出金額188,774 元，則原告乙○○得一
    次請求被告賠償此部分之損害，於依霍夫曼法按照法定利率
    年息百分之五扣除期前利息後，應為（首期給付不扣除中間
    利息）2,553,036 元【計算方式為：(188774X13.00000000+
    (188774X0.85)X0.00000000)=0000000.000000000 。其中13
    .00000000 為年別單利5%第18年霍夫曼累計係數，0.85為未
    滿一年日數折算年數之比例，0.00000000為年別單利5%第19
    年霍夫曼單期係數。採四捨五入，元以下進位】；然而原告
    乙○○尚有成年子女2 人即原告丙○○、甲○○，亦有戶籍
    謄本影本可參（見前揭交附民卷第11頁），則原告乙○○所
    得向被告請求賠償之此部分損害範圍應為總數之三分之一即
    851,012 元，原告乙○○請求被告應賠償總數之二分之一，
    尚無可採，則原告此部分請求於上開數額範圍內方屬有理由
    ，其超過部分則屬無理由。
(四)精神慰撫金部分：原告乙○○主張其與被害人藍廖素雲係夫
    妻關係，二人結婚數十載，感情至篤，原告乙○○目睹被害
    人藍廖素雲身遭橫禍，哀痛逾恆，至為淒苦，且被害人藍廖
    素雲身故後，原告乙○○家中瑣事無人料理，一家生活頓時
    雜亂無章，更令原告乙○○心痛，原告乙○○每日夜間念及
    愛妻無端慘死被告輪下，即徹夜難眠，而被告案發後毫無悔
    意，更加深原告內心傷痛，原告乙○○因請求被告賠償精神
    慰撫金250 萬元等語，按「不法侵害他人之身體、健康、名
    譽、自由、信用、隱私、貞操，或不法侵害其他人格法益而
    情節重大者，被害人雖非財產上之損害，亦得請求賠償相當
    之金額。其名譽被侵害者，並得請求回復名譽之適當處分。
    」、「前項請求權，不得讓與或繼承。但以金額賠償之請求
    權已依契約承諾，或已起訴者，不在此限。」、「前二項規
    定，於不法侵害他人基於父、母、子、女或配偶關係之身分
    法益而情節重大者，準用之。」，民法第195 條第1 項至第
    3 項分別規定甚明，本院審酌兩造之社會、經濟地位，及被
    告於本件車禍中之過失程度，與被告係自首而受刑事審判等
    一切情節，認為原告乙○○此部分請求應以100 萬元之範圍
    內方屬適當，其超過部分則屬無理由。
(四)綜上所述，原告乙○○所得向被告請求賠償之醫療費用、殯
    葬費、扶養費及精神慰撫金合計應為2,321,789 元，原告乙○○所得向被告之金額於此數額範圍內方屬有理由，其超過
    此數額部分，則屬無理由。又關於遲延利息部分，原告乙○○於95年1 月5 日所為追加請求部分並無理由，而准許部分
    則均屬於原告於刑事程序中所提出之刑事附帶民事訴訟中已
    為之請求，故其利息之起算日仍應以原刑事附帶民事訴訟起
    訴狀繕本送達被告翌日即94年7 月7 日起算，按法定利率年
    息百分之五計算其遲延利息。
(五)按「保險人依本法規定所為之保險給付，視為被保險人損害
    賠償金額之一部分；被保險人受賠償請求時，得扣除之。」
    ，強制汽車責任保險法第32條定有明文。本件被告抗辯稱原
    告請求之金額應包含原告已經依強制汽車責任保險法向保險
    公司領取之保險金等語，原告亦不爭執其已經領取強制汽車
    責任保險法之保險人所給付之保險金合計140 萬元，但主張
    原告三人所受損害不應扣除該部分保險給付，惟依前揭法條
    規定，被保險人得主張扣除之，則自應由原告得向被告請求
    之金額內予以扣除，而原告三人又未陳明其各自領取之金額
    ，應按原告三人平均領取該保險金計算，原告乙○○部分應
    扣除466,666 元，綜上所述，原告乙○○之請求於1,855,12
    3 元及自起訴狀繕本送達被告翌日即94年7 月7 日起至清償
    日止按法定利率年息百分之五計算之遲延利息之範圍內為有
    理由，應予准許；至於原告乙○○之請求超過該數額部分則
    為無理由，應予駁回。
四、關於原告甲○○、丙○○等二人部分：原告甲○○、丙○○
    等二人主張被害人藍廖素雲為原告二人之母，平日與被害人
    藍廖素雲共同居住，如今卻不幸遭此橫禍而導致天人永隔，
    令原告二人悲慟萬分，精神上受有相當的損害，令侍親至孝
    之原告二人心情猶難平復，故向被告分別請求150 萬元之精
    神慰撫金等節，本院審酌兩造之社會、經濟地位，及被告於
    本件車禍中之過失程度，與被告係自首而受刑事審判等一切
    情節，認為原告等二人此部分請求應各以80萬元之範圍內方
    屬適當，其超過部分則屬無理由。又原告甲○○、丙○○二
    人亦與原告乙○○共同領取汽車強制責任保險之保險金，二
    人各應扣除466,667 元，理由詳如前述。則原告甲○○、丙○○等二人之請求於333,333 元及自刑事附帶民事起訴狀繕
    本送達被告翌日即94年7 月7 日起至清償日止按法定利率年
    息百分之五計算之遲延利息之範圍內為有理由，應予准許；
    至於原告等二人之請求超過該數額部分則為無理由，應予駁
    回。
伍、假執行之宣告：原告陳明願供擔保以代釋明聲請宣告假執行
    ，核其勝訴部份，合於法律規定，爰酌定相當之擔保金額就
    其勝訴部分為准予假執行之宣告；原告其餘假執行之聲請，
    因該部分訴之駁回而失所附麗，應併予駁回。
陸、本件事證已臻明確，兩造其餘主張及攻擊防禦方法與證據，
    經本院斟酌後，與本件判決結果已不生影響，故不一一論列
    ，附此敘明。
柒、結論：原告之訴為一部有理由，一部無理由，依民事訴訟法
    第79條、第85條第1項、第390條第2項，判決如主文。
中    華    民    國    95    年    3     月    16    日
            民事第一庭  法  官  許  瑞  東
以上正本證明與原本無異
如對本判決上訴，須於判決送達後20日內向本院提出上訴狀
中    華    民    國    95    年    3     月    16    日
                        書記官  賴  玉  芬


司法院資訊處製作；財團法人民間司法改革基金會備份。
